臺灣花蓮地方法院民事判決  
111年度花簡字第352號
原      告  陳玉桃  
被      告  于大鈞  




上列當事人間請求損害賠償等事件，本院於民國111年11月17日
言詞辯論終結，判決如下：
    主  文
被告應給付原告新臺幣10,060元。
原告其餘之訴駁回。
訴訟費用由被告負擔百分之3，餘由原告負擔。
    事實及理由
一、原告起訴主張：原告為花蓮縣○○鄉○○段000地號土地（下稱
    系爭土地）所有權人，系爭土地原先係原告用以種植作物。
    然：
　㈠被告於民國109年7月14日時，在系爭土地上挖掘一條60公尺
    長、90公分寬、125公分深之水溝（下稱第一次挖掘之水溝
    ），準備供相鄰同段723、733地號新建成屋排水之用。嗣原
    告於109年11月6日向花蓮縣地政事務所申請鑑界，確認系爭
    土地與733地號界址後，自行於110年1月16日雇用怪手將第
    一次挖掘之水溝填平並將水溝全部位移到733地號土地（下
    稱第二次挖掘之水溝）。原告因此支出怪手費用新臺幣（下
    同）6,000元、鑑界費用4,060元。
　㈡且被告於開挖第一次挖掘之水溝時，將系爭土地北端周邊泥
    土挖移到733地號土地內，破壞的面積大約是233.16平方公
    尺，造成732土地北端土地偏斜，整條60公尺長的田埂全毀
    ，原告抗議後，被告才從外地運來砂石灑滿低陷的面積約，
    並用蓬鬆的砂石土質砌築田埂，不具擋水功能。是請求被告
    將上開破壞的面積填上厚度20公分以上的良質土壤填補，經
    原告向廠商詢價後，約需32,000元。
　㈢又被告在723、733地號土地上埋設涵管（下稱系爭涵管），
    該涵管若遇大水，則會遭上游沖刷下來的垃圾、雜草堵塞，
    且會導致水淹漫至732地號土地，是請求被告將系爭涵管拆
    除。
　㈣又因前述破壞情事，原告無法在系爭土地上耕作，已歷時2年
    ，此期間無法耕作的農損為50,000元，請求被告賠償。
　㈤又因第二次挖掘之水溝處在系爭土地與733地號東西向之地界
    上，而若遇大水，則水會淹到732地號土地，是被告應負責
    建築水泥溝，保證水不會再淹到732地號土地。
　  爰依民法第767條之規定，請求被告賠償損害及建築水泥溝
    等語。並聲明：㈠請求被告在系爭土地上面積233.16平方公
    尺的範圍內，填上客土20公分以上之良質土壤。㈡請求被告
    將系爭涵管拆除。㈢被告應賠償原告農損50,000元、怪手費
    用6,000元、鑑界費用4,060元。㈣被告應在732、733地號土
    地之東西向地界上建築水泥溝。
二、被告則以：
　㈠開挖第一次挖掘之水溝時，我有徵得原告及733地號土地地主
    即關係人鄭志榮之同意，由我出錢，他們二人各出土地的30
    公分範圍挖掘水溝，以此做為交換條件，鄭志榮同意讓原告
    通行733地號土地到732地號土地。在我施作第一次挖掘之水
    溝前，我有先鑑界，即鑑定722、723、732、733地號土地之
    間的界點，測出來後，我就按照732、733的界點一路挖到73
    2、733舊有水溝內的地界樁。但後來原告又去鑑界，鑑界結
    果發現舊有水溝內的地界樁是錯誤的，應該往733地號即北
    邊移動，可能是有移位，大約差1到2米之距離。我那時候因
    為是按舊有地界樁去挖，我認為我挖的是對的，但原告鑑界
    之後才發現有偏移。我挖錯後，原告反悔不願意再出一半的
    土地，且自行雇用怪手開挖第二次挖掘之水溝，也就是現存
    之水溝，並全部挖在733地號土地上。
　㈡開挖第一次挖掘之水溝時，我是把原本在733地號土地上的水
    溝填平，我自己進土，然後再開挖。而因為系爭土地與733
    地號土地地勢不一樣高，系爭土地較高，而挖水溝不可能兩
    邊一高一低，所以土壤挖出來會需要平均調配到兩邊一樣高
    。我後來因為原告抗議也有進土填到系爭土地上。
　㈢系爭涵管是設置在723、733地號土地上，完全都不是原告的
    土地，但因為系爭涵管設置的位置是一個轉角，在以前還未
    建築涵管前，本來就會因為水量大的時候有樹葉、垃圾而堵
    塞，不是因為建築涵管才堵住。
　㈣農損部分，因為系爭土地面積有二、三百坪，不會因為一邊
    的水溝讓他完全不能生產，是其主張農損請求並無理由。
三、兩造不爭執事項：
　㈠第二次挖掘之水溝是由原告自行雇用怪手挖掘。
　㈡系爭涵管是埋設在花蓮縣○○鄉○○段000○000地號土地上。　
  ㈢被告在開挖第一次挖掘之水溝時，所挖出來的土有埋到舊的
    水溝（兩造均未開挖前之既有水溝）裡。
　㈣原告因被告第一次挖掘之水溝有誤認界址錯誤挖掘情形，而
    重新聲請鑑界並雇用怪手開挖第二次挖掘之水溝（即現在水
    溝的位置），並因此支出怪手費用6,000元、鑑界費用4,060
    元。
　㈤被告在開挖第一次挖掘之水溝後，有再次進土回填到系爭土
    地、733地號土地並進行整地。
四、至原告主張被告應賠償其農損、怪手、鑑界費用，並建築水
    泥溝、拆除涵管、填上客土等節，則為被告所否認，並以前
    詞置辯。是本件之爭點厥為：㈠被告是否應賠償原告怪手費
    用6,000元、鑑界費用4,060元？㈡被告是否應在系爭土地面
    積233.16平方公尺的範圍內，填上厚度20公分以上之良質土
    壤？㈢被告是否應將系爭涵管拆除？㈣被告是否應賠償原告農
    損50,000元？㈤被告是否應在系爭土地與同段733地號土地之
    地界上，建築水泥溝？
　㈠被告應賠償原告怪手費用6,000元、鑑界費用4,060元
　⒈按因故意或過失，不法侵害他人之權利者，負損害賠償責任
    。次按負損害賠償責任者，除法律另有規定或契約另有訂定
    外，應回復他方損害發生前之原狀。第一項情形，債權人得
    請求支付回復原狀所必要之費用，以代回復原狀，民法第18
    4條第1項前段、第213條第1項、第3巷定有明文。
　⒉查本件被告於開挖第一次挖掘之水溝時，係開挖在原告所有
    之系爭土地上，造成系爭土地受有利用面積減少之損害，且
    其於開挖前應注意以更精確的方法測量系爭土地與同段733
    地號土地間之確切地界為何，卻未申請鑑界，逕以舊有之地
    界樁為開挖之依據，並造成原告之損害，尚難謂無過失，是
    其開挖第一次挖掘之水溝的行為，確實侵害原告對於系爭土
    地之權利而構成侵權行為無疑。
　⒊次查，原告為回復被告所造成之上開損害，其自行雇用怪手
    將水溝填平移至733地號上、向地政機關申請鑑界，而此二
    行為均可評價為回復原狀之必要手段；而原告因此分別支出
    之6,000元、4,060元，亦均堪認為回復原狀之必要費用，且
    前開費用有鼎勝機械工程行110年1月16日收據、花蓮縣花蓮
    地政事務所規費徵收聯單（卷37-39頁）為憑，益證原告確
    支出前開費用無訛。
　⒊從而，按諸前揭法條規定，被告自應賠償原告此部分之損害
    ，是原告請求被告賠償怪手費用6,000元、地政鑑界費用4,0
    60元，自屬有據。
　⒋至被告辯稱當初係因原告有答應要出一半土地，且開挖挖錯
    並非故意而是照舊有地界樁云云。惟被告確有過失侵權之事
    時，已如前述，且其主張原告有答應要出一半土地之事遭原
    告否認，其復未提出任何證據以實其說，是其此部分之抗辯
    ，自無可採。
　㈡原告請求被告在系爭土地面積233.16平方公尺的範圍內，填
    上厚度20公分以上之良質土壤，並無理由：
　⒈當事人主張有利於己之事實者，就其事實有舉證之責任，民
    事訴訟法第277條前段定有明文。本件中，原告稱被告竊挖
    水溝後之進土為砂石，造成原告的土地土質改變無法耕種，
    因此需要改鋪良質土壤以改善土質之主張，係屬有利於原告
    之事實，按諸前開法條規定，自應由原告盡舉證責任，合先
    敘明。
　⒉查原告就系爭土地土壤原告進土補土壤係用品質不好的砂石
    而非相同品質土壤之事實，固提出109年7月14日照片、第二
    次挖掘之水溝之照片(卷75頁、73頁）、花蓮區農業改良場
    土壤肥料實驗室樣品檢驗結果（卷145-147頁，下稱系爭檢
    驗結果）為證，然其所提出之109年7月14日照片中，本院實
    難判別於其所標註「732」之土地，除在水溝轉彎處有部分
    石頭外，其餘往東側之土地有何以砂石覆蓋之情形；至第二
    次挖掘之水溝之照片，因該次開挖係原告自行為之，並全部
    挖掘在733地號土地上，則其開挖後挖出並擺置在水溝兩側
    之砂石，應均係本來就在733地號土地內之砂石，而與被告
    之行為無關；又其所提出系爭檢驗結果，雖由原告自行標註
    「土質被破壞之前的樣品檢驗結果」，然其上標註之送件日
    期卻為111年9月26日，實難令本院遽信其送驗之土壤確為被
    告開挖前之土壤，且對於該檢驗結果所代表之意義、程度，
    其亦未再加舉證說明，是其此部分之主張，均不足採。
　⒊兼且，本院至系爭土地現場履勘時，僅見現場雜草叢生，雜
    草沿第二次挖掘之水溝邊生長，而未見有何系爭土地遭砂石
    覆蓋之情，有本院現場履勘照片為證（卷100-101頁），更
    難令本院採信原告之主張。
　⒋準此，原告既未能舉證證明系爭土地之土質有遭被告破壞之
    情，則起此部分之主張，自無理由。
　㈢原告請求被告將系爭涵管拆除，並無理由：
　⒈按所有人對於無權占有或侵奪其所有物者，得請求返還之。
    對於妨害其所有權者，得請求除去之。有妨害其所有權之虞
    者，得請求防止之，民法第767條固定有明文。然所有權之
    行使非漫無界限，並非只要他人行使權利對所有權人造成損
    害，所有權人即得完全地令他人無法行使權利，尚須比較所
    有權人受妨害之程度及限制他人行使權利之程度以為斟酌，
    並判別有無權利濫用之情形，並綜合考量比例原則，始符事
    理之平。是按諸前揭說明，本院自應審酌原告本於系爭土地
    所有權人地位為拆除系爭涵管之主張是否合理。
　⒉查就系爭涵管為被告所有且設置在723、733地號上乙節，為
    兩造所不爭執，已如前述，是系爭涵管既屬被告所有，且並
    非設置在系爭土地上，則原告得否逕行請求被告拆除，已不
    無疑問；又據證人陳厚文即農田水利署花蓮管理處人員到庭
    證稱：涵管原則上應由施作的人清理，一般淹水都是因為涵
    管前段被阻塞，但如果水溝中雜草太密集卡住垃圾也會阻塞
    ，草有必要定期清除，清除的頻率則要看天氣等語（卷179-
    180頁），而由前揭證言觀之，若水溝有淹水狀況，通常是
    因為涵管之堵塞或雜草卡住垃圾而堵塞，是若有定期清理涵
    管及水溝中之雜草，則就不會發生堵塞淹水的情形，並不必
    然要拆除系爭涵管才能杜絕水患；且經本院至現場勘驗結果
    ，系爭涵管設置的位置確係設置在723地號、733地號、系爭
    土地之地界轉折處，並經到場協助之水利署人員表示：系爭
    涵管的設立可能是因為經過轉折點，避免水流外溢，若拆除
    涵管，水會四處往低處地流等語（卷94頁），益證系爭涵管
    之設立有其必要，只是需要定期去清除造成堵塞之垃圾，以
    避免淹水而已。
　⒊從而，由上述證據觀之，只要定期清除堵塞系爭涵管之垃圾
    即能排除水由涵管堵塞處漫淹之風險，則原告執意主張要拆
    除系爭涵管，恐對被告在轉折點設置系爭涵管以防止水流外
    溢之權利造成過大的限制，而有權利濫用之嫌，是揆諸前揭
    說明，原告此部分之主張，亦屬無據。
　㈣原告請求被告賠償農損50,000元，並無理由：
　⒈查就原告無法證明系爭土地之土質遭改變等節，業經本院詳
    述如前，是原告既無法為其何以無法在系爭土地上耕作盡舉
    證責任，本院尚難為有利於其之認定。
　⒉次查，系爭土地之面積達838.63平方公尺，有系爭土地謄本
    為證（卷27頁），而原告自承當初遭被告第一次挖掘之水溝
    面積為233.16平方公尺，僅約系爭土地面積之四分之一，原
    告卻主張系爭土地全部不能耕種而生農損，顯不合理。
　⒊從而，原告主張被告應賠償其農損50,000元，自屬無據。
　㈤原告請求被告在第二次挖掘之水溝之位置重新建築水泥溝，
    並無理由：
　⒈查原告固主張因系爭土地有淹水情形，固須建築水泥溝已杜
    後患云云（卷16頁），惟據證人陳厚文到庭證稱：還記得在
    111年9月22日到場履勘的情形，原則上公家沒辦法就732、7
    33地號土地單獨施作水泥溝，而需一路延伸到吉安圳二幹線
    中所有土地的所有權人同意才有辦法施作。而732地號土地
    地勢較高，733地號土地地勢較低，如有水氾濫之情況，應
    由高處往低處流，且一般而言堵塞是因為涵管前段阻塞等語
    （卷179頁），是由前揭證人之證言觀之，因系爭土地之地
    勢較高，是原則上縱遇較大水勢通過第二次挖掘之水溝，按
    物理法則，水亦應係往地勢較低的733地號土地流瀉，而非
    如原告所述會浸淹到系爭土地；又由原告所提供之照片觀之
    ，尚無法判別是否有原告所述會淹水的情形，且本院至現場
    勘驗時，亦無發見原告所述情狀，有本院勘驗筆錄及現場照
    片可參（卷93-111頁）；況原告雖為系爭土地所有權人，然
    第二次挖掘之水溝之位置係在733地號土地上，並無任何法
    律明文規定可以強迫733地號土地所有人在該位置構築水泥
    溝，遑論原告所請求的對象甚至為非該733地號土地所有權
    人之被告。
　⒉是以，原告依民法第767條請求被告應將第二次挖掘之水溝改
    建成水泥溝之主張，亦屬無據，礙難憑採。
五、綜上所述，原告按損害賠償法律關係請求如主文第一項所示
    部分，為有理由，應予准許。逾此部分之請求，則無理由，
    應予駁回。
六、本件事證已臻明確，兩造其餘攻擊防禦方法及所提證據，核
    與本件判決結果不生影響，爰不另一一論述，併此敘明。
七、又本件係民事訴訟法第427條第2項第11款所定之簡易訴訟案
    件，依同法第389條第1項第3款，本院就原告勝訴部分，職
    權宣告假執行。本院復依民事訴訟法第392條第2項，酌定相
    當之金額，使被告能以提出相當之擔保金的方式免為假執行
    。
八、訴訟費用負擔之依據：民事訴訟法第79條。
中　　華　　民　　國　　111 　年　　12　　月　　2 　　日
                  花蓮簡易庭  法　官　蔡培元
以上正本係照原本作成。
如不服本判決，應於送達後20日內，向本院提出上訴狀（上訴狀
須表明上訴理由）並繳納上訴審裁判費；如於本判決宣示後送達
前提起上訴者，應於判決送達後20日內補提上訴理由書（均須按
他造當事人之人數附繕本）。
如委任律師提起上訴者，應一併繳納上訴審裁判費。
中　　華　　民　　國　　111 　年　　12　　月　　 2　　日
                              書記官　周彥廷